【裁判字號】    96,訴,2301
【裁判日期】    970123
【裁判案由】    廢棄物清理法
【裁判全文】
臺灣彰化地方法院刑事判決              96年度訴字第2301號
公  訴  人  臺灣彰化地方法院檢察署檢察官
被      告  丙○○
上列被告因違反廢棄物清理法案件，經檢察官提起公訴（九十六
年度偵字第八一四五號），本院判決如下：
    主  文
丙○○共同未依廢棄物清理法第四十一條第一項規定，領有廢棄
物清除許可文件，從事廢棄物清除，處有期徒刑壹年肆月，減為
有期徒刑捌月。
    事  實
一、丙○○明知從事廢棄物清除、處理業務者，應向直轄市、縣
    （市）主管機關或中央主管機關委託之機關申請核發公民營
    廢棄物清除處理機構許可文件後，始得受託清除、處理廢棄
    物業務，竟未領有清除許可文件，且明知甲○○（另案由臺
    灣高等法院台中分院以九十六年度上訴字第二四二三號判決
    判處有期徒刑一年六月，減為有期徒刑九月，現上訴最高法
    院審理中）及其他不詳姓名、年籍之成年男子四人，均未領
    有廢棄物清除許可文件，竟為謀取不法利益，與甲○○及其
    餘不詳姓名、年籍之成年男子四人間，共同基於從事廢棄物
    清除之集合犯意，於民國九十五年四月一日，先由丙○○出
    面洽談後，再由甲○○以每月租金新臺幣（下同）一萬三千
    元之代價，向不知情代替其子郭世安出面洽談租約事宜之乙○○，承租位於彰化縣芬園鄉縣○村○○路○段四三０巷二
    十二號廠房，並從當日起數日內，即由該不詳姓名、年籍之
    成年男子司機四人，駕駛貨車，以不詳代價，重複地自不詳
    處所，載運清除屬一般事業廢棄物及有害事業廢棄物之液狀
    腐蝕性事業廢棄物共約九百桶（大多數為五十加侖裝鐵桶）
    至上開廠房堆置，後即均不知去向。嗣因上開堆置之液狀腐
    蝕性事業廢棄物開始滲漏，乙○○雖曾聯繫丙○○到場，然
    因無法處理，丙○○乃棄之不顧，而甲○○亦無法取得聯絡
    ，乙○○遂立即報案，經行政院環境保護署督察總隊中區環
    境督察大隊派員會同環保警察隊第二中隊於九十五年八月四
    日至上開廠房勘查後，始悉上情。
二、案經行政院環境保護署函送臺灣彰化地方法院檢察署檢察官
    偵查起訴。
    理  由
一、按被告以外之人於審判外之言詞或書面陳述，除法律有規定
    者外，不得作為證據。被告以外之人於審判外向法官所為之
    陳述，得為證據；被告以外之人於偵查中向檢察官所為之陳
    述，除顯有不可信之情況者外，得為證據。被告以外之人於
    審判外之陳述，雖不符前四條之規定，而經當事人於審判程
    序同意作為證據，法院審酌該言詞陳述或書面陳述作成時之
    情況，認為適當者，亦得為證據。當事人、代理人或辯護人
    於法院調查證據時，知有第一百五十九條第一項不得為證據
    之情形，而未於言詞辯論終結前聲明異議者，視為有前項之
    同意。刑事訴訟法第一百五十九條第一項、第一百五十九條
    之一、第一百五十九條之五分別定有明文。本件以下引用之
    證人甲○○、柯淑惠於警詢中之陳述，雖屬被告以外之人於
    審判外之言詞陳述，然因被告未於言詞辯論終結前聲明異議
    ，本院復審酌該言詞陳述均係由證人出於自由意識而陳述，
    並無非法取證之情況，依刑事訴訟法第一百五十九條之五之
    規定，認該等證人於警詢之陳述，得採為認定本件犯罪事實
    所憑之證據。又上開證人於偵查中向檢察官所為證述，雖係
    被告以外之人於審判外之言詞陳述，為傳聞證據，然其等於
    偵查中向檢察官所為證述，均經具結，且本院審酌該等言詞
    陳述均係出於證人自由意識下所為之陳述，其等於偵查中之
    證詞，亦無顯有不可信之情況，依刑事訴訟法第一百五十九
    條之一第二項規定，均得採為認定本件犯罪事實所憑之證據
    。再證人乙○○、萬滋澤於本院九十六年度訴字第六０七號
    甲○○違反廢棄物清理法一案審理中之證述，乃於本案審判
    外向法官所為之陳述，依刑事訴訟法第一百五十九條之一第
    一項規定，得採為認定本件犯罪事實所憑之證據，合先敘明
    。
二、訊據被告丙○○，固坦承於上開時、地，曾帶同甲○○向乙○○承租位於彰化縣芬園鄉縣○村○○路○段四三０巷二十
    二號廠房，隨並即搬運數百只鐵桶進入該廠房堆置等情，惟
    否認伊係主導，辯稱：是甲○○邀伊賺這筆錢，條件是先出
    錢承租廠房，且要在現場看搬運情形，搬運時伊有問甲○○
    是何物品，甲○○跟伊稱係機油，伊在堆置時不知那是事業
    廢棄物云云。經查：（一）上揭犯罪事實，業據證人即實際
    與被告洽談承租事宜之乙○○於本院九十六年度訴字第六０
    七號甲○○違反廢棄物清理法一案審理中證述締約經過及被
    告與其餘共犯清除棄置前揭桶裝廢棄物等情綦詳，有審理筆
    錄在卷可憑，復經證人乙○○於本院審理時再度證述明確，
    核與證人柯淑惠於警、偵訊中，證人甲○○於警、偵訊中及
    本院審理時證述之情節大致相符，且有行政院環保署督察總
    隊中區環境督察大隊環境稽查工作紀錄、現場照片、上開廠
    房之房屋租賃契約書、存證信函等附於上開本院九十六年度
    訴字第六０七號卷可稽，並經本院調閱核對無誤。（二）次
    查，堆置於上開廠房內之廢棄物包括有害事業廢棄物乙情，
    業據證人即前往現場勘查之彰化縣環境保護局萬茲澤於本院
    九十六年度訴字第六０七號一案審理時結證在卷，並陳明該
    等廢棄物均屬無法再利用之廢棄物等語，有該案之審理筆錄
    可按。再上開廠房內堆置之廢棄物，經彰化縣環境保護局檢
    測結果：「關於本案旨揭行為人涉嫌違反廢棄物清理法第四
    十六條第一項第四款行政刑罰部分，前經行政院環保署移送
    大署偵辦，本局為確保該批廢液之特性，於九十五年十二月
    十八日委託財團法人工業技術研究院採樣分析檢測，經採五
    點樣品進行定性分析及篩選分析，報告顯示其中二點檢驗結
    果係屬腐蝕性事業廢棄物（PH值＜1.0），依據廢棄物清理
    法第二條第二項規定所定之『有害事業廢棄物認定標準』第
    四條為有害特性認定之有害事業廢棄物。該批桶裝廢液部分
    具有高度腐蝕性質，且有洩漏之虞，對環境及人員危害風險
    性極高‧‧」，有該局九十六年一月二十四日彰環廢字第０
    九六０００二三一九號函一紙在卷可稽（見九十六年訴字第
    六０七號卷附九十六年度偵字第七十八號卷第二頁），是本
    案堆置於上開廠房之廢棄物，除一般事業廢棄物外，另包含
    有害事業廢棄物應可認定。（三）再查，被告於本院準備程
    序中即坦承該批堆置之桶裝廢棄物於進場時，聞得到有刺鼻
    之味道等語，且由前揭函文可知，該批廢棄物中具強酸性，
    為有高度腐蝕性質之事業廢棄物，是被告對於渠等所堆置之
    桶裝廢棄物應包含有害事業廢棄物一節應有認識。況被告等
    既未領有廢棄物清除許可文件，此經被告供明在卷，縱為一
    般事業廢棄物，亦不得任意為他人清除，是其所謂不知本件
    堆置於上開廠房為事業廢棄物云云，當屬卸責之詞，不足採
    信。從而，本件被告違反廢棄物清理法之犯行明確，自應依
    法論科。至於證人甲○○於本院審理時雖證稱伊與被告共同
    搬運堆置之廢棄物乃「曾偉哲」所有，從大肚山載運而來云
    云，而證人曾偉哲於偵查中亦證稱上開廢棄物係其所有，惟
    該案已判決確定，當時已認罪協商云云；然查，曾偉哲前於
    九十四年九月十三日起，承租台中縣大肚鄉○○村○○路○
    段三四九號廠房，用以堆置含硫酸二甲酯之有害事業廢棄物
    、腐蝕性事業廢棄物、易燃性有害事業廢棄物共二百七十三
    桶、沙拉油桶三百九十六桶，並於九十五年四月十日起雇工
    將上開廢棄物搬運至林耀景所有之台中市北屯區清水巷七號
    前空地貯存，其後林耀景再將上開廢棄物載運至離上址空地
    距離一百公尺處之河岸棄置，為警當場查獲等情，有臺灣高
    等法院被告前案紀錄表及臺灣臺中地方法院九十六年度訴字
    第七三三號刑事判決書各一件在卷可參，則曾偉哲前揭案件
    中違法清除之廢棄物既已為警查獲，何能又載運至本案上開
    廠房堆置，況曾偉哲於前開案件中違法清除之廢棄物數量（
    有害事業廢棄物二百七十三桶，沙拉油桶三百九十六桶，共
    六百六十九桶），遠低於本件查獲之數量，是本件堆置之廢
    棄物，既無法證實其來源，當無從認定為曾偉哲所有，附此
    敘明。
三、本件被告行為後，刑法及刑法施行法業於九十五年七月一日
    修正施行，參酌最高法院九十五年五月二十三日刑事庭第八
    次會議決議，修正後刑法第二條第一項之規定，係規範行為
    後法律變更所生新舊法律比較適用之準據法，於新刑法施行
    後，應適用修正後刑法第二條第一項之規定，為「從舊從輕
    」之比較。另於比較時應就罪刑有關之共犯、未遂犯、想像
    競合犯、牽連犯、連續犯、結合犯，以及累犯加重、自首減
    輕暨其他法定加減原因（如身分加減）與加減比例等一切情
    形，本於統一性及整體性原則，綜其全部罪刑之結果而為比
    較。本案涉及法律變更之部分，比較如下：
（一）刑法第二十八條規定業經修正公布，修正前之規定為：「
      二人以上共同實施犯罪之行為者，皆為正犯」，修正後之
      規定為：「二人以上共同實行犯罪之行為者，皆為正犯」
      。本案被告不論依修正前、後刑法第二十八條規定，均成
      立共同正犯，舊法並無不利。
（二）修正前刑法第三十三條第五款規定，罰金最低額為銀元一
      元，依現行法規所定貨幣單位折算新臺幣條例第二條折算
      為新臺幣之結果，罰金刑最低額為新臺幣三元，惟修正後
      刑法第三十三條第五款就罰金刑規定為「新臺幣一千元以
      上，以百元計算之」，顯已將罰金刑之最低額提高為新臺
      幣一千元以上。經比較上述新舊法，認適用被告行為時之
      舊法規定，對被告較為有利。
（三）本案涉及法律變更部分，經上開比較新舊刑法之規定，以
      修正前刑法較有利於被告，依修正後刑法第二條第一項前
      段規定，自應適用最有利於被告之修正前刑法。
四、按廢棄物之處理過程，參照行政院環保署修正發布事業廢棄
    物貯存清除處理方法及設施標準第二條第一、二、三款，可
    包含貯存（指事業廢棄物於清除、處理前，放置於特定地點
    或貯存容器、設施內之行為）、清除（指事業廢棄物之收集
    、運輸行為）及處理（包括中間處理：即最終處置或再利
    用前，以物理、化學、生物、熱處理或其他處理方法，改變
    其物理、化學、生物特性或成分，達成分離、減積、去毒、
    固化或安定之行為；最終處置：指衛生掩埋、封閉掩埋、
    安定掩埋或海洋棄置事業廢棄物之行為；再利用：指事業
    產生之事業廢棄物自行、販賣、轉讓或委託作為原料、材料
    、燃料、填土或其他經中央目的事業主管機關認定之用途行
    為，並應符合其規定者）三種過程。查本件被告未依廢棄物
    清理法第四十一條第一項規定領有廢棄物清除許可文件，由
    具有共同犯意聯絡之不詳姓名、年籍之成年司機四人，駕駛
    貨車，自不詳處所，清運前揭包含有害事業廢棄物之液狀腐
    蝕性事業廢棄物共約九百桶（大多數為五十加侖裝鐵桶），
    至上開由被告及甲○○出面承租之廠房堆置，核其所為，係
    犯廢棄物清理法第四十六條第一項第四款之未領有廢棄物清
    除許可文件，從事廢棄物清除罪。又按刑事法若干犯罪行為
    態樣，本質上原具有反覆、延續實行之特徵，立法時既予特
    別歸類，定為犯罪構成要件之行為要素，則行為人基於概括
    之犯意，在密接之一定時、地持續實行之複次行為，倘依社
    會通念，於客觀上認為符合一個反覆、延續性之行為觀念者
    ，於刑法評價上，即應僅成立一罪。學理上所稱「集合犯」
    之職業性、營業性或收集性等具有重複特質之犯罪均屬之，
    例如經營、從事業務、收集、販賣、製造、散布等行為概念
    者是。而廢棄物清理法第四十六條第一項第四款之犯罪，則
    係以未依同法第四十一條第一項規定領得廢棄物清除、處理
    許可文件之人，或已領有許可文件之人作為犯罪主體，再依
    該第四十一條第一項以觀，乃謂從事廢棄物清除、處理業務
    者，應申請核發許可文件，或應依許可文件從事清除、處理
    業務。本質上即具有反覆性，倘行為人基於概括之犯意，在
    密切接近之一定時間及空間內反覆從事廢棄物之清除、處理
    ，無非執行業務所當然，於行為概念上，應認為包括的一罪
    ，無連續犯或併合論罪可言，併此敘明。又被告與甲○○及
    不詳姓名、年籍之成年男子四人間，就載運清除前揭有害事
    業廢棄物，具有犯意聯絡及行為分擔，應依修正前刑法第二
    十八條論以共同正犯。爰審酌被告雖無不良素行（有臺灣高
    等法院被告前案紀錄表可查），然為一己私利，未取得許可
    文件，即任意清除有害之事業廢棄物，嚴重影響環境衛生，
    造成環境污染，危害國民健康甚鉅，且於事後復未能積極清
    除現場留置之廢棄物，到案後又未能供出確切來源等一切情
    狀，量處如主文所示之宣告刑。又本件犯罪行為係發生在九
    十六年四月二十四日之前，所犯廢棄物清理法第四十六條第
    一項第四款之罪，非中華民國九十六年罪犯減刑條例第三條
    所列不得減刑之罪，合於減刑條件，應依該條例第二條第一
    項第三款之規定，減其宣告刑二分之一，以資懲儆。
據上論斷，應依刑事訴訟法第二百九十九條第一項前段，廢棄物
清理法第四十六條第一項第四款，刑法第二條第一項前段、第十
一條前段，修正前刑法第二十八條，中華民國九十六年罪犯減刑
條例第二條第一項第三款、第七條，判決如主文。
本案經檢察官蔡曉崙到庭執行職務。
中    華    民    國    97    年    1     月    23    日
                  刑事第六庭    審判長法官  王義閔
                                法      官  林欣苑
                                法      官  鄭舜元
以上正本證明與原本無異。
如不服本判決，應於判決送達後10日內，向本院提出上訴狀（ 須
附繕本 ）。
中    華    民    國    97    年    1     月    24    日
                                書  記  官   陳秀鳳
附錄本案論罪科刑法條全文：
廢棄物清理法第46條
有下列情形之一者，處 1 年以上 5 年以下有期徒刑，得併科新
臺幣 3 百萬
元以下罰金：
一、任意棄置有害事業廢棄物。
二、事業負責人或相關人員未依本法規定之方式貯存、清除、處
    理或再利用廢棄物，致污染環境。
三、未經主管機關許可，提供土地回填、堆置廢棄物。
四、未依第41條第1項規定領有廢棄物清除、處理許可文件，從
    事廢棄物貯存、清除、處理，或未依廢棄物清除、處理許可
    文件內容貯存、清除、處理廢棄物。
五、執行機關之人員委託未取得許可文件之業者，清除、處理一
    般廢棄物者；或明知受託人非法清除、處理而仍委託。
六、公民營廢棄物處理機構負責人或相關人員、或執行機關之人
    員未處理廢棄物，開具虛偽證明。


司法院資訊處製作；財團法人民間司法改革基金會備份。
